臺灣雲林地方法院民事判決
109年度訴字第450號
原      告  莊季森  
訴訟代理人  林重仁律師
被      告  詹駿煇  
訴訟代理人  簡承佑律師
上列當事人間請求給付委任報酬事件，於民國110年2月18日言詞
辯論終結，本院判決如下：
    主  文
原告之訴及假執行之聲請均駁回。
訴訟費用由原告負擔。
    事 實 及 理 由
一、原告起訴主張：
㈠、被告於民國108 年2 月18日與原告簽定委任契約書，約定由
    被告就坐落雲林縣○○市○○段○○○○段000000○000000地號土地
    （下合稱236-17地號等土地）擬建造之新建住宅建物，委任
    原告擔任規劃設計及監造等事宜，委任酬金每坪新臺幣（下
    同）1 千元，酬金給付方式為：委任時給付服務酬金百分之
    20；建築執照設計圖整套送審完成公會掛件送審時給付酬金
    百分之60；使用執照領取時給付酬金百分之20。嗣原告於10
    8年7月19日完成建築執照設計送審圖，多次通知被告至事務
    所簽名、用印並繳納第二期設計費，以利向雲林縣建築師公
    會送件完成建築執照申請程序，被告均藉詞拖延。原告不得
    已於109年6月9日以斗六西平路郵局第419號存證信函通知被
    告：「於文到三日内至事務所簽名、 用印並繳納第二期設
    計費，逾期本人即依法訴請台端給付應納費用」被告於109
    年6月10日收受上開存證信函迄未依約辦理。
㈡、建造執照申請程序為完成所有設計書圖、上傳内政部營建署
    建管平台取得二維條碼、申請人於建造執照申請書簽章並繳
    納設計費、由建築師送至雲林縣建築師公會掛號、進入 審
    查程序。236-17地號等土地上新建16戶住宅，原告已於108
    年7月19日將建造執照書表（按該新建住宅，係以被告成立
    之永暘建設有限公司為起造人，負責人即訴外人李秀嫻為被
    告之配偶）上傳内政部營建署建管平台，有建築執照書表網
    路傳輸管理系統為證。依兩造簽定委任契約書第2條、第3條
    之1約定，原告就236-17地號等土地規劃設計之建造平面圖
    面積為918.82坪，而被告經通知拒不配合原告「建造執照申
    請書簽章並繳納設計費」，原告自108年7月間受委託事務之
    處理，已履行至建築執照設計圖整套完成待送雲林縣建築師
    公會掛號並審查之程度，原告自得依兩造間委任契約書之約
    定，請求被告給付報酬。
㈢、被告迄今應給付原告之委任酬金為第一期百分之20設計費之
    不足金額23,764元【計算式：（1,000元×918.82坪)×20%-16
    0,000元 (被告已付第一期款）＝23,764元】，及第二期60%
    設計費 551,292元【計算式：（1,000 元×918.82 坪)×60%＝
    551,292元】，共計575,056元，爰依兩造間委任契約書之約
    定，起訴請求被告給付報酬。
㈣、對被告抗辯所為之陳述：
　⒈建造執照申請程序為完成所有設計書圖、上傳内政部營建 署
    建管平台取得二維條碼、申請人於建造執照申請書簽章並
    繳納設計費、建築師送件至雲林縣建築師公會掛號並繳納設
    計費給公會、進入審查程序。而原告於108年7月19日完成建
    築執照設計圖整套送審圖（下稱系爭送審設計圖），並將建
    造執照申請書表上傳内政部營建署建管平台之後，始通知被
    告在系爭送審設計圖及其申請書表簽名用印、繳納設計費，
    待齊備後始可送雲林縣建築師公會掛件。又系爭送審設計圖
    與申請書用印後不可塗改，須與已上傳之電子圖檔、電子書
    表内容一致，系爭送審設計圖之完成度關係建築執照申請成
    功與否，原告不可能甘冒申請失敗之風險上傳「草圖」。原
    告執業近30年，已申請成功數百件建造執照案件，被告質疑
    原告之專業度與設計圖之完成度，所憑僅其個人主觀之臆斷
    顯不可採。
  ⒉兩造間簽定之委任契約書第2條明確約定，原告酬金每坪以1,
    000元計，並應「以送審建照平面圖面積（含陽台）計價結
    算之」，原告受委任之報酬，自應以完成之送照圖面積即
    918.82坪計價結算，原告尚有第一期報酬不足額23,764元得
    請求。
  ⒊原告自108年5月25日以前，即完成系爭送審設計圖，完成之
    設計圖總樓地板含陽台面積為3037.43平方公尺，換算坪數
    為918.82坪。依兩造間簽定之委任契約書第3條之1之約定，
    第二期款應於系爭送審設計圖完成公會掛件送審時給付。又
    社團法人雲林縣建築師公會109年9月30日雲建師字第109000
    1595號函復鈞院以：「……二、本會為會員協檢建築執照設計
    圖，掛號文件應依規檢附設計書圖並簽名用印且完設計費繳
    納後始受理掛號進入協檢程序。」而兩造簽定上開委任契約
    書時，以規劃草圖配置圖（下稱系爭訂約設計圖）面積計算
    委任酬金總金額為826,000元；以系爭送審設計圖計算委任
    酬金總金額為918,820元，而第一、二期之委任酬金合計為7
    35,056元【計算式：（1,000元×918.82坪)×80%＝735,056元
    】。依上開建築師公會函復可知，原告欲完成建築執照公會
    掛建送審，掛號文件應一併繳納設計費，本案設計費金額達
    90萬餘元，被告僅繳納第一期設計費160,000元，其餘之設
    計費不可能由原告代墊，被告抗辯須掛件送審完成「後」始
    給付第二期設計費，實無理由。
  ⒋系爭送審設計圖是與被告多次溝通後才設計完成的全部設計
    書圖，所以坪數是正確的，至於為何於108 年7 月設計完成
    後，到今年才向被告請求給付第二期款，是因為被告多次以
    各種理由向原告反應之後，雙方多次協商不成，最後才必須
    提起本件訴訟。況且被告係拿系爭送審設計圖去申請融資貸
    款，亦代表被告同意系爭送審設計圖。
  ⒌完成設計書圖上傳內政部營建署平台後，原則上就設計圖部
    分就不能加以修改，而本件是因為被告沒有在建造執照申請
    書上簽名並繳納設計費，以致至今未有「核准建造執照面積
    」，這是因為被告行為所致，故應視為第二期款給付條件已
    經成就。
㈤、並聲明：被告應給付原告575,056元，及自起訴狀繕本送達之
    翌日起至清償日止，按年息百分之5計算之利息；願供擔保
    ，請准宣告假執行。
二、被告則以：
㈠、被告在向原告付清依兩造間委任契約書第3條之1應付予原告
    之第一期委任費用後，原告即應依約開始進行完成建築設計
    圖繪製工作，並於「建築執照設計圖整套送審圖予雲林縣建
    築師公會掛件送審時」，始可再向被告請求給付百分之60酬
    金496,000元。然嗣原告卻於僅有完成系爭送審設計圖後，
    即迭通知被告前往其建築事務所就系爭送審設計圖簽名、用
    印以示被告已有同意其提出之系爭設計送審圖並要求被告給
    付第二期酬金俾其繼續完成正式之建築圖面設計圖作為向雲
    林縣建築師公會送審完成申請建築執照手續之用。然被告因
    認原告所製作之系爭送審設計圖僅係草稿，且其提出系爭送
    審設計圖就建案規劃設計坪數多達900餘建坪與系爭訂約設
    計圖面積為826建坪明顯有所不符超出將近100坪規劃將致使
    建案建築費用遽增衍生風險，亦難認為係設計合理誤差範圍
    ，圖面設計顯有瑕疵情事，故被告乃要求原告應依系爭訂約
    設計圖規劃設計之約826建坪面積修正系爭送審設計圖，且
    因系爭送審設計圖為草稿並非係得作為向雲林縣建築師公會
    送審申請建築執照之建築圖面設計圖，故被告在認原告僅有
    完成有瑕疵之系爭送審設計圖情形下，自無法依其要求在其
    提出之瑕疵建築圖面設計草稿圖上簽名、用印及給付第二期
    酬金費用，而因原告強行要求被告應先給付第二期酬金費用
    始願依被告要求重新修正系爭送審設計圖提供給被告審視同
    意後再依被告同意之設計圖草稿完成正式之建築圖面設計圖
    作為向雲林縣建築公會送審完成申請建築執照手續，被告因
    認原告提出履約之條件顯屬無理且與兩造簽訂之上開委任契
    約書第3條之1約定酬金付款時程已有所不符，且認原告提出
    之系爭送審設計圖僅為草稿圖面設計既尚有所瑕疵仍有待修
    正之情形，故未予應允依原告要求給付第二期酬金予原告，
    是原告有瑕疵設計之情事，尚無由認原告已完成被告委任之
    事務。
㈡、被告係委任原告設計系爭訂約設計圖，亦即規劃設計建築面
    積826建坪，然原告所提作成之918.82坪建案設計圖與系爭
    訂約設計圖差異將近100坪，難認為設計合理誤差範圍，是
    原告既有瑕疵設計之情事，已如前述，則原告自無由強行要
    求被告接受該918.82 坪建案設計圖作為向雲林縣建築師公
    會提出送件建築執照申請之用。而原告既未完成被告委任之
    事務，且原告完成之系爭送審設計圖僅為建案設計圖草稿，
    根本並未經被告審視同意及簽名、用印，自尚非已得作為向
    雲林縣建築師公會送審申請建築執照之建築圖面設計圖，故
    原告自尚無由向被告請求給付第二期酬金費用。
㈢、復依兩造簽定之委任契約書第3條之1約定，原告應係於「建
    築執照設計圖整套送審圖完成後送予雲林縣建築師公會掛件
    送審時」 ，始可再向被告請求給付百分之60酬金496,000元
    ，其情甚明。茲查，原告並未有依系爭訂約設計圖規劃設計
    被告委任之建案設計圖（即建築面積826建坪之建案設計圖
    ），嗣亦未有向被告提出重新修正後之建案設計圖草稿供被
    告審認同意後繪製正式之建築設計圖並經被告簽名、用印後
    送件向雲林縣建築師公會提出建築執照申請，故原告既僅有
    完成瑕疵之系爭送審設計圖，而尚未依系爭訂約設計圖完成
    被告委任之建案設計圖（即規劃設計之建築面積826建坪之
    建案設計圖）並送件向雲林縣建築師公會提出建築執照申請
    ，自顯係有與兩造簽定之委任契約書第3條之1約定之付款時
    程有所不符，是原告自尚無由向被告請求給付第二期酬金費
    用。
㈣、被告僅係委任原告設計系爭訂約設計圖規劃設計建築面積826
    建坪之建案設計圖，並未委任原告設計高達918.82坪建案設
    計圖，原告在未有事先告知被告將修正建案設計圖面積為91
    8.82坪並獲被告同意修正情形下即逕提出918.82坪建案設計
    圖與原規劃建案設計圖差異將近100坪，已逾合理誤差範圍
    ，屬可歸責原告事由致增加委任費用情形，則依民法第546
    條第3項規定反面解釋，該部分增加之委任費用，亦應認原
    告無由向被告請求給付。
㈤、被告以236-17地號等土地供擔保設定抵押權向銀行貸款時，
    並未有原告所述即以原告設計之系爭送審設計圖去貸款的情
    形。
㈥、並聲明：原告之訴駁回；如受不利判決，願供擔保免為假執
    行。
三、兩造爭執之事項為：　　
㈠、兩造於108 年2 月18日簽訂委任契約書，被告委任原告辦理
    坐落雲林縣○○市○○段○○○○段000000○000000地號土地建造新
    建住宅建築物規劃設計及監造工作，為酬金每坪1 千元整，
    訂約配置平面圖總計面積計826建坪，委任報酬金額總計為8
    26,000元（下稱系爭委任契約）。
㈡、依系爭委任契約第3條之1約定，兩造就原告服務酬金給付方
    式為：「第一期：訂立委任契約時給付服務酬金百分之二十
    ，先以規劃草圖配置圖面積計之（核准建築執照面積為准）
    應收金額新台幣壹拾陸萬元整；第二期：建築執照設計圖整
    套送審圖完成公會掛件送審時給付酬金百分之六十應收金額
    新台幣肆拾玖萬陸仟元整；第三期：使照領取時給付酬金百
    分之二十應收金額新台幣壹拾柒萬元整」。
㈢、被告於兩造簽訂系爭委任契約時，已當場給付原告第一期酬
    金160,000元，原告於系爭委任契約書上載明「已收160,000
    元」之文字並簽名、蓋章。
㈣、原告向被告提出要送審之建造新建住宅建築物規劃設計平面
    圖（即系爭送審設計圖）面積（含陽台）為918.82坪，被告
    尚未在其上簽章。
四、本院之判斷：
　　原告主張其與被告間簽訂系爭委任契約，並已完成系爭送審設計圖，依系爭委任契約之約定，被告應給付原告第一期報酬不足額23,764元及第二期酬金551,292元等情，然被告否認，並以前揭情詞置辯。是本件爭點即為原告是否得依系爭委任契約第3條之1約定請求第一期報酬不足額23,764元？原告是否得依系爭委任契約第3條之1約定請求第二期報酬？如可，得請求之金額為何？ 
㈠、按解釋意思表示，應探求當事人之真意，不得拘泥於所用之
    辭句，民法第98條定有明文。又探求契約當事人之真意，應
    通觀契約全文，依誠信原則，從契約之主要目的及經濟價值
    等作全盤之觀察，若契約文字，有辭句模糊，或文意模稜兩
    可時，固不得拘泥於所用之辭句，但解釋之際，並非必須捨
    辭句而他求，倘契約文字業已表示當事人真意，無須別事探
    求者，即不能反捨契約文字更為曲解（最高法院86年度臺上
    字第3873號判決意旨參照）。
㈡、經查，依系爭委任契約第3條之1約定，兩造就原告服務酬金
    給付方式為：「第一期：訂立委任契約時給付服務酬金百分
    之二十，先以規劃草圖配置圖面積計之（核准建築執照面積
    為准）應收金額新台幣壹拾陸萬元整；第二期：建築執照設
    計圖整套送審圖完成公會掛件送審時給付酬金百分之六十應
    收金額新台幣肆拾玖萬陸仟元整；第三期：使照領取時給付
    酬金百分之二十應收金額新台幣壹拾柒萬元整」等語，可見
    依系爭委任契約第3條之1約定之文義，本件付款辦法既約定
    採「階段付款」，且已將各階段給付酬金之時期及比例明確
    加以記載，則其各階段給付酬金之時期自應就各該期記載之
    文義內容加以解釋，始符合當事人之真意。
㈢、而查，本件第一期委任酬金係約定先以規劃草圖配置圖面積
    計之（核准建築執照面積為准），復觀諸系爭委任契約第2
    條係約定委任酬金每坪1千元，以送審建照平面圖面積（含
    陽台）計價結算之等語，則本件第一期酬金之結算，應在送
    審建照平面圖經核准後之建築執照面積確定時而言，而本件
    並無送審建照平面圖業經主管機關核准建築執照面積之情事
    ，是原告主張其本件得請求第一期酬金不足金額云云，並無
    依據，尚非可採。
㈣、又本件第二期委任酬金係約定建築執照設計圖整套送審圖完
    成公會掛件送審時給付酬金百分之六十，且社團法人雲林縣
    建築師公會關於建築執造設計圖掛件係以會員協檢建築執照
    設計圖，掛號文件應依規檢附設計書圖並簽名用印且完成設
    計費繳納後始受理掛號進入協檢程序乙節，有社團法人雲林
    縣建築師公會109年9月30日雲建師字第1090001595號函在卷
    可考，而原告設計之系爭送審設計圖，被告尚未在其上簽章
    乙情，為兩造所不爭執，則系爭送審設計圖尚未完成公會掛
    件甚明，原告主張其得依約請領第二期款云云，並無依據，
    尚非可採。
㈤、原告固主張完成設計書圖上傳內政部營建署平台後，原則上
    就設計圖部分就不能加以修改，而本件是因為被告沒有在建
    造執照申請書上簽名並繳納設計費，以致至今未有「核准建
    造執照面積」，這是因為被告行為所致，故應視為第二期款
    給付條件已經成就云云，然查，依系爭訂約設計圖規劃設計
    面積為826建坪（含陽台），而被告以236-17地號等土地供
    擔保設定抵押權，向第三人陽信商業銀行股份有限公司申請
    土地融資時所提出之投資興建計畫，乃係以842坪估算營建
    成本，有陽信商業銀行股份有限公司109年12月14日陽信總
    授審字第1099941149號函檢送之投資興建計畫在卷可考，顯
    見被告本件預計規劃建築面積與系爭訂約設計圖規劃面積相
    差不多，系爭送審設計圖規劃設計面積為918.82坪顯非被告
    所能接受甚明。則被告辯稱原告設計之系爭送審設計圖規劃
    設計面積為918.82坪與系爭訂約設計圖差異將近100坪，將
    致建案建築費用遽增衍生風險，認原告有瑕疵設計之情事而
    未在系爭送審設計圖上簽名、用印等語，尚非無據。又被告
    既尚未認可原告設計之系爭送審設計圖，原告即逕自將系爭
    送審設計圖上傳內政部營建署平台，且依原告所述系爭送審
    設計圖上傳內政部營建署平台原則上就設計圖部分就不能加
    以修改，豈非罔顧被告就該設計圖面積之指示，則原告上開
    主張本件係因被告行為所致，故應視為第二期款給付條件已
    經成就云云，自無可採。
五、從而，原告依系爭委任契約之法律關係，請求被告給付委任
    報酬575,056元，及自起訴狀繕本送達之翌日起至清償日 止
    ，按年息百分之5計算之利息部分，為無理由，應予駁回。
    原告之訴既經駁回，其假執行之聲請亦失所附麗，爰併予駁
    回。
六、本件事證已臻明確，兩造其餘攻擊防禦方法與舉證，核與判
    決結果不生影響，爰不一一論列，併此敘明。　　
七、訴訟費用負擔之依據：民事訴訟法第78條。
中　　華　　民　　國　 110　　年　　3 　　月　　11　　日
                  民事第一庭    法  官  吳福森

以上正本係照原本作成。
如對本判決上訴，須於判決送達後20日內向本院提出上訴狀（需
按他造人數提出繕本）。如委任律師提起上訴者，應一併繳納上
訴審裁判費。
中　　華　　民　　國　 110　　年　　3 　　月　　11　　日
                                書記官　程尹鈴